最高法院刑事判決　　　　　　九十六年度台上字第一七六一號
上　訴　人　甲○○
　　　　　　　　　　號
選任辯護人　江信賢律師
　　　　　　蔡麗珠律師
上　訴　人　乙○○
上列上訴人等因違反貪污治罪條例案件，不服台灣高等法院台南
分院中華民國九十六年一月二日第二審更審判決（九十五年度上
更(一)字第四八六號，起訴案號：台灣雲林地方法院檢察署九十四
年度偵緝字第八八號、九十四年度偵字第二三０八號），提起上
訴，本院判決如下：
    主  文
上訴駁回。
    理  由
按刑事訴訟法第三百七十七條規定：上訴於第三審法院，非以判
決違背法令為理由不得為之，是提起第三審上訴，應以原判決違
背法令為理由，係屬法定要件；如果上訴理由狀並未依據卷內訴
訟資料具體指摘原判決不適用何種法則或如何適用不當，或所指
摘原判決違法情事顯與法律規定得為第三審上訴理由之違法情形
不相適合時，均應認其上訴為違背法律上之程式，予以駁回。本
件原判決撤銷第一審科刑判決，改判分別論處上訴人甲○○、乙
○○共同公務員（原判決誤載為【依據法令從事公務之人員】）
，藉勢、藉端勒索財物罪刑（甲○○處有期徒刑十五年，褫奪公
權十年、乙○○處有期徒刑十一年，褫奪公權十年）。甲○○之
上訴意旨略稱：（一）「各級民意機關代表，如依法令從事於公
務而有職行為者，固應依公務員職罪論科；如非依法令從事
於其民意代表本身之公務而有詐欺或其他違法行為時，即與一般
平民百姓無異，因其個人行為已非違反公務之職行為，除應成
立刑法上之詐欺罪或其他相當罪名外，應無公務員貪污職罪名
之適用」，最高法院著有八十年台上字第五八八三號判決。而原
判決先謂：「修正後有關公務員之範圍已予限縮，自屬有利於被
告（指上訴人等），自應適用新法」，理由內仍記載：「甲○
○、乙○○均為依據法令從事公務之人員」，前後顯相矛盾。又
上訴人等究竟有何法定職掌權限﹖本件工程與上訴人等之權限有
無關係﹖原判決俱未依修正後之規定，予以說明，有判決不備理
由及理由矛盾之違法。（二）「對於公所發包之工程，代表會並
非採購機關，自無權要求驗收工程」，有卷附內政部民國九十五
年四月十四日內授中民字第0950722306號函可按；雲林縣台西鄉
公所九十五年四月二十日台鄉建字第0950004060號函復謂：「前
述二件工程之經費來源，依上揭雲林縣政府相關函示，應屬中央
政府輔助款，本所僅為代表機關，負責工程執行完竣並辦理決算
」；則甲○○雖擔任雲林縣台西鄉鄉民代表會主席，但無論系爭
工程之採購、驗收、決算等職權事限，均與甲○○職務權限無關
，原判決就前開有利於上訴人之證據，未說明不予採納之理由，
自屬理由不備。（三）甲○○始終否認有藉勢、藉端勒索財物之
犯行，原判決猶引用第一審判決所稱：「林在地並未因多次在不
同時間、地點，接受不同的人詢問、訊問、詰問而變動」，說明
：「林大富、林崇安、蔡賑徽就林在地所述各點，均與林在地之
供述符合，可以採信」。惟林大富於法務部調查局雲林縣調查站
（下稱雲林縣調查站）初訊及檢察官偵查時係供稱：「該一百萬
元（新台幣，下同）現金親手交給林在地，林在地表示錢已交給
甲○○」、「將該一百萬元現金親手交給林在地，林在地再轉交
給當時在場之甲○○等人」，林崇安在原審復供稱：「一次是我
拜託林在地先生，他和我們去他們台西鄉，交付給他一百萬元」
；則該一百萬元既係林大富、林崇安交予林在地，林在地曾否轉
交予甲○○，渠等自係傳聞得知，此顯屬有利於甲○○之證據，
原判決未說明不予採納之理由，即遽爾認定：「在辦公室外之空
地，由甲○○向林大富、林崇安兄弟當場拿取一百萬元現金」，
自屬理由不備。至於林在地雖供稱：「當時去的時候，我讓他們
自己講的，錢的部分，是他們自己跟他講的，我沒有插手一百萬
元的事」，惟上開供述，與林大富、林崇安前揭供述不符，而林
在地係本案利害關係人，其證言何以可採，自應查證清楚，原判
決就此未予調查，有證據調查未盡及理由不備之違法。（四）證
人蔡賑徽於偵查中證稱：「（問：八十八年的時候，林在地有沒
有找你一起去過甲○○家中交付現金二十萬元？）在好幾年前的
一個下午，林在地找我說，他要拿錢去給主席阿興，說他不知道
地方，叫我坐他的車子一起去阿興家中，結果他就自己進去了，
我沒有進去。過了一分多鐘，他就出來了」、「（問：為什麼林
在地說是你進去，他沒有進去？）幾年前，調查站在調查這件事
情的時候，就曾經問我，那一次我還是說，他進去交錢給甲○○
，結果我告訴他，那一次是他自己進去屋裡內交錢，跟我沒有關
係」，與林在地所稱：「（問：你剛有說到，你有拿二十萬元，
二十萬元是如何交的？）是大富他們拿給我的，然後我去找蔡賑
徽，我約他一起去」、「（問：為什麼要找蔡賑徽？）他是他們
村莊的人，我比較不認識」、「（問：那天去主席他家時，誰下
車進去？）蔡賑徽。我沒有進去，我在外面」，明顯不符。則證
人蔡賑徽並未目睹林在地交付上開二十萬元現金予甲○○之事，
所證自屬傳聞；而林在地之供述，前後不一，原判決未予究明，
遽爾採納，以擬制、推測之詞，認定甲○○有收受該一百萬元及
二十萬元之事實，自有應於審判期日調查之證據未予調查及不載
理由之違法。乙○○之上訴意旨略稱：（一）原判決認定證人林
崇安、林大富、蔡賑徽於檢察官偵查中之供述，並無顯不可信之
情況，而依刑事訴訟法第一百五十九條之二規定，認有證據能力
，顯屬適用法則不當。（二）證人林崇安、林大富、蔡賑徽於檢
察官偵查中均未具結，其虛偽性甚高，原判決僅略稱：「渠等於
檢察官偵查之供述，並無顯不可信之情況，依刑事訴訟法第一百
五十九條之二規定，應有證據能力」，尚屬速斷，而有理由不備
之違法。（三）證人丁坤乾於第一審證稱：「他（指乙○○）有
說點井的方法，他們以前有做過這工程」、「到現場當天，鄉民
會代表除了乙○○就施工方法表示不同意見外，並無其他代表就
施工方法表示不同意見……討論過程平和」；而證人程金秋證
稱：「我只有看到乙○○去過一次，但是甲○○的話，可能有去
過三次左右」、「甲○○、乙○○同去的該次，有其他代表，是
用『工地會勘』名義視察」、「他（指乙○○）有講的是用點井
的方式」、「態度也跟一般講話稍微大聲，比較大聲一點」、「
在現場沒說一定要變更施工方法」、「他們總共來三次，第一次
和第二次是甲○○及他的小弟」、「（問：是誰喝令不准施工﹖
）甲○○」、「（問：甲○○叫你們不准施工有無說理由﹖）沒
有」、「（問：是誰假借施工方法不對的藉口﹖）甲○○」，足
見乙○○係因代表會視察工地時前往，在工地僅就施工方法表示
不同意見，並未阻撓施工。原判決就有利於乙○○之上開證據，
未予詳查，復未說明得心證之理由，有應於審判期日調查之證據
未予調查及不載理由之違法。（四）原審未傳喚秘密證人Ｂ１到
庭具結作證，並予上訴人等詰問之機會，即採納Ｂ１在雲林縣調
查站之供述，作為判決之基礎，顯屬適用法則不當。（五）證人
程金秋已證述乙○○係於第三次始到場，前二次僅有甲○○及其
小弟到工地等語，則「乙○○究係於何時、何地與甲○○共萌互
為藉勢、藉端勒索財物之犯意聯絡」、「究係憑何證據認定甲○
○透過乙○○主動聯繫富安營造有限公司（下稱富安公司），要
求富安公司負責人前往乙○○家中會面」，原判決俱未說明，顯
屬理由不備。（六）證人丁坤乾於第一審及原法院上訴審證稱：
「在視察後，林崇安等有拜託我帶他們去廟找乙○○，有帶他們
到廟裡，有見到乙○○」、「有帶林崇安、程金秋去找過乙○○
，第一次是討論施工法，是在合約後、開工前，第二次是帶他們
去廟裡找乙○○，時間是在乙○○到工地表示意見後」、證人程
金秋於第一審證述：「第二次是代表會到工地停工後，富安營造
家裡的人（即林有福妻廖芙蓉）打電話說丁代表在找，我才委託
公所丁技士帶我到廟裡拜訪他……我過去廟裡談錢，因金額太大
，我不能決定，要回去請教我伯父，當時是公所的丁技士帶我過
去，然後他先走，金額太大是指要三百萬元，他的意思是代表主
席這邊說，工程如果要順利，可能要到這個金額……其實工程進
行到一半時，乙○○都有透露訊息給我們，意思就是談錢……去
廟裡見乙○○前，富安公司有打電話告訴我，他們的訊息是三百
萬元，到廟裡他也跟我講金額三百萬元」、證人林崇安於偵查中
證稱：「我們剛開始有想辦法要找甲○○接觸，但是後來乙○○
打電話到公司，叫我們公司工地負責人去找他，我就找程金秋一
起去乙○○家裡找他。但是家裡沒有找到人，就去公所後的一間
廟（乙○○在那裡當主委）找到乙○○。乙○○說工程是主席討
回來的，本來是他們要做的，結果被我們拿去做。他說這件事情
沒有錢是沒有辦法解決的，後來程金秋就提議說要給管理費約五
十至六十萬看可不可以，結果乙○○回答說那是不可能的，並說
至少要三百萬，因為價錢太高了，我現場沒有答應他」，及程金
秋接著林崇安之證述，證稱：「就是如此。我提出說管理費要拿
出來給他們，是因為每個公司都有監工經費，約占工程的百分之
五。可以由公司吸收損失，監工可以不領錢，監工就是我」等證
言，均不足以證明原判決所認定之事實（即「林崇安與程金秋獲
此訊息，由丁坤乾陪同前往乙○○家中求見，經乙○○之妻告知
乙○○人在台西鄉南天府廟內，彼等隨即趕到南天府廟，丁坤乾
隨即離開，由林崇安與程金秋兩人與乙○○晤談。乙○○當場向
林崇安、程金秋表示：『前述二工程係主席甲○○所爭取的，已
談妥要由甲○○等人圍標承攬，未料卻由富安公司得標，甲○○
等不甘損失，富安公司必須給予一個交代，甲○○強調對於台西
鄉公所發包的工程有監督工程品質之責任與權利，若富安公司承
包之該二項工程要順利施工及通過驗收，則必須給予甲○○等三
百萬元，否則將繼續阻撓施工及刁難，讓工程無法通過驗收』，
而向富安公司勒索三百萬元」）各等語。
惟查：原判決依憑證人林在地、蔡賑徽、林大富、林崇安、程金
秋、丁坤乾分別於偵審中互核相符部分之證述、證人李淑琴在偵
查中之證言、秘密證人Ｂ１於雲林縣調查站之供述、卷附之雲林
縣台西鄉公所第一次公開招標紀錄表影本三紙、廖芙蓉雲林縣二
崙鄉農會活期儲蓄存款存摺影本乙本、取款憑條影本一紙及林有
福雲林縣二崙鄉農會活期儲蓄存款存摺影本乙本等證據資料，認
定上訴人等分別有其事實欄所載之犯行，已於理由內詳敘其調查
證據之結果及取捨證據認定之理由。並就上訴人等否認犯罪所持
之辯解，認俱非可採，分別予以指駁。復依憑調查證據之結果，
就證人林在地、蔡賑徽、林大富、林崇安、程金秋、丁坤乾等人
所證不相符合部分，究以何部分為可採，一一詳予說明。從形式
上觀察，原判決並無應於審判期日調查之證據未予調查、適用法
則不當、不適用法則、理由不備、理由矛盾等違背法令之情形。
甲○○上訴意旨（三）、（四）；乙○○上訴意旨（三）、（六
）均置原判決事實欄明確認定及理由內詳予說明之事項於不顧，
就事實審法院採證認事或證據證明力自由判斷職權之合法行使，
俱再為單純事實上爭執，皆非合法之第三審上訴理由。又刑法上
所稱之公務員，九十四年二月二日修正前之刑法第十條第二項係
規定：「稱公務員者，謂依法令從事公務之人員」；而九十四年
二月二日修正、九十五年七月一日施行之刑法第十條第二項則修
正為：「稱公務員者，謂下列人員：一、依法令服務於國家、地
方自治團體所屬機關而具有法定職務權限，以及其他依法令從事
於公共事務，而具有法定職務權限者。二、受國家、地方自治團
體所屬機關依法委託，從事與委託機關權限有關之公共事務者」
，另貪污治罪條例第二條前段規定：「依據法令從事公務之人員
，犯本條例之罪者，依本條例處斷」，於九十五年五月五日亦修
正為：「公務員犯本條例之罪者，依本條例處斷」，並於同年七
月一日施行。原判決依刑法第二條第一項規定，比較新舊法後，
認新法有利於上訴人等，乃適用新刑法規定，認定上訴人等均仍
具有公務員身分，與上揭法律規定無違。又貪污治罪條例第四條
第二款之公務員藉勢或藉端勒索財物罪，祇以行為人憑藉其本人
或他人之權勢或以某種事由為藉口，施行恫嚇以索取財物為構成
條件，不以所藉權勢、事由在其職務範圍內或與其職務有直接關
係為必要。則上訴人等所藉權勢或端由，即令非在其職務範圍內
，或與其職務無直接關係，亦不影響前開罪名之成立。內政部九
十五年四月十四日內授中民字第0950722306號函及雲林縣台西鄉
公所九十五年四月二十日台鄉建字第0950004060號函所載內容，
對上訴人等均非必然有利，自無庸於判決理由內一一敘明。另本
院八十年度台上字第五八八三號判決論敘之意旨，與本件情形不
同，亦難比附援引。甲○○上訴意旨（一）、（二）執以指摘原
判決理由不備、理由矛盾等語，均屬誤會。至於原判決適用修正
後刑法及貪污治罪條例之規定，於主文及理由內仍記載上訴人
等均係「依據法令從事公務之人員」，雖與其適用之法文規定用
語，不相符合，惟據此尚無從動搖原判決認定上訴人等均屬修正
後刑法所稱公務員之事實認定，既於判決結果顯無影響，依刑事
訴訟法第三百八十條規定，仍難以此為提起第三審上訴之合法理
由。甲○○上訴意旨（一）另執此指摘原判決違法，並非適法。
又證人林崇安、林大富、蔡賑徽於檢察官偵查中作證時，均已具
結（見偵他六一八號卷第八九頁至第九八頁、偵緝八八號卷第五
二頁至第六十頁、第七三頁至第七五頁），而刑事訴訟法第一百
五十九條之一第二項復規定：「被告以外之人於偵查中向檢察官
所為之陳述，除顯有不可信之情況外，得為證據」；則原判決理
由說明：「證人林崇安、林大富、蔡賑徽於檢察官偵查中之供述
，並無顯不可信之情況，應有證據能力」，並未違法。至於原判
決為上開說明時，援引之法條，雖誤載為「刑事訴訟法第一百五
十九條之二」；惟此乃於判決結果顯無影響之文字誤寫；又秘密
證人Ｂ１於雲林縣調查站之供述，乙○○之選任辯護人蔡碧仲律
師於原審準備期日即陳明：「審判外之陳述無證據能力（筆錄漏
載『力』）」（見原審卷第六一頁）；嗣原審審判長於審判期日
，以提示並告以要旨之方式，命甲○○、乙○○對證人Ｂ１之證
言表示意見時，復分別供稱：「說我們去阻止，是不實在」（甲
○○部分）、「我從頭到尾只去一次，那次是例行勘查」（乙○
○部分），原判決理由說明：「秘密證人Ｂ１於調查站之證言，
上訴人等於辯論期日對之並無異議」，固與上引卷內筆錄之內容
，尚非完全適合，惟除去秘密證人Ｂ１於雲林縣調查站之供述，
依憑卷內其他證據資料，本件仍應為同一事實認定；則原判決上
開採證瑕疵及未予上訴人等詰問證人Ｂ１之機會等情，均無從動
搖原判決所確認之犯罪事實，自於判決結果顯無影響，依刑事訴
訟法第三百八十條規定，均難執為提起第三審上訴之合法理由。
乙○○上訴意旨（一）、（二）、（四）分別指摘原判決適用法
則不當或理由不備各等語，均非適法。再依原判決事實認定，乙
○○既已參與本件藉勢、藉端勒索財物犯罪行為之實行，則其究
係於何時、何地與甲○○共萌藉勢、藉端勒索財物之犯意聯絡，
即無再為嚴格證明及明確認定之必要；又原判決依憑證人丁坤乾
於第一審及原法院上訴審先後證稱：「在視察後，林崇安等有拜
託我帶他們去廟找乙○○，有帶他們到廟裡，有見到乙○○」、
「有帶林崇安、程金秋去找過乙○○，第一次是討論施工法，是
在合約後、開工前，第二次是帶他們去廟裡找乙○○，時間是在
乙○○到工地表示意見後」，與證人程金秋、林崇安分別於偵審
中證稱：「第二次是代表會到工地停工後，富安營造家裡的人（
即林有福妻廖芙蓉）打電話說丁代表在找，我才委託公所丁技士
帶我到廟裡拜訪他……我過去廟裡談錢，因金額太大，我不能決
定，要回去請教我伯父，當時是公所的丁技士帶我過去，然後他
先走，金額太大是指要三百萬元，他的意思是代表主席這邊說，
工程如果要順利，可能要到這個金額……其實工程進行到一半時
，乙○○都有透露訊息給我們，意思就是談錢……去廟裡見乙○
○前，富安公司有打電話告訴我，他們的訊息是三百萬元，到廟
裡他也跟我講金額三百萬元」、「我提出說管理費要拿出來給他
們，是因為每個公司都有監工經費，約占工程的百分之五。可以
由公司吸收損失，監工可以不領錢，監工就是我」（程金秋部分
）、「我們剛開始有想辦法要找甲○○接觸，但是後來乙○○打
電話到公司，叫我們公司工地負責人去找他，我就找程金秋一起
去乙○○家裡找他。但是家裡沒有找到人，就去公所後的一間廟
（乙○○在那裡當主委）找到乙○○。乙○○說工程是主席討回
來的，本來是他們要做的，結果被我們拿去做。他說這件事情沒
有錢是沒有辦法解決的，後來程金秋就提議說要給管理費約五十
萬至六十萬看可不可以，結果乙○○回答說那是不可能的，並說
至少要三百萬，因為價錢太高了，我現場沒有答應他」、「工程
自始至終，乙○○除了在廟裡說甲○○要三百萬元外，並沒有在
其他時間、地點跟我提過要拿錢，至於有無跟程金秋提過，我不
知道」（林崇安部分），相互印證，認定甲○○係透過乙○○主
動聯繫富安公司人員藉勢、藉端勒索財物。則乙○○上訴意旨（
五）執以指摘原判決理由不備各節，顯非基於卷內資料而為主張
。綜上所論，上訴人等之上訴，均屬違背法律上程式，皆應駁回
。
據上論結，應依刑事訴訟法第三百九十五條前段，判決如主文。
中　　華　　民　　國　九十六　年　　四　　月　　四　　日
                      最高法院刑事第十一庭
                          審判長法官  林　永　茂
                                法官  洪　文　章
                                法官  蘇　振　堂
                                法官  蕭　仰　歸
                                法官  何　菁　莪
      本件正本證明與原本無異
                                      書  記  官
中　　華　　民　　國　九十六　年　　四　　月　 十一 　日
                                                Ａ
